【裁判字號】    96,訴,443
【裁判日期】    970606
【裁判案由】    所有權移轉登記等
【裁判全文】
臺灣彰化地方法院民事判決               96年度訴字第443號
原      告  丑○○○
訴訟代理人  林溢根律師
複代理人    甲○○
被      告  丙○○
                        號
被      告  丁○○
                        號
被      告  庚○○
上列三人共同
訴訟代理人  施瑞章律師
複代理人    癸○○    住台中市.
上列當事人間請求所有權移轉登記等事件，本院於民國97年05月
23日言詞辯論終結，判決如下：
    主      文
被告丁○○、丙○○應分別將如附表一、附表二所示土地之所有
權移轉登記予原告。
被告丁○○、丙○○應給付原告新台幣陸拾柒萬伍仟肆佰柒拾肆
元，及自民國96年06月04日起至清償日止按年息百分之五計算之
利息。
原告其餘之訴駁回。
訴訟費用由被告丁○○、丙○○共同負擔新台幣壹萬貳仟伍佰貳
拾肆元，其餘新台幣參仟玖佰伍拾伍元由原告負擔。
本判決本判決第二項於原告以新台幣貳拾貳萬陸仟元供擔保後，
得假執行；但如被告丁○○、丙○○以新台幣陸拾柒萬伍仟肆佰
柒拾肆元預供擔保後，得免假執行。
原告其餘假執行之聲請駁回。
    事實及理由
壹、程序部分：
一、按訴狀送達後，原告不得將原訴變更或追加他訴，但被告同
    意者、請求之基礎事實同一者、或不甚礙被告之防禦及訴訟
    之終結者，不在此限。又被告於訴之變更或追加無異議，而
    為本案之言詞辯論者，視為同意變更或追加，民事訴訟法第
    255條第1項但書第1款、第2款、第7款、第2項定有明文。查
    本件起訴狀送達被告後，原告於民國（下同）96年08月02日
    提出準備書(1)狀，將原訴之聲明第3 項由「被告陳吉田、庚○○應將坐落彰化縣社頭鄉○○段第564 地號土地內如附圖
    紅色標示地上建物拆除（位置、面積以地政機關實測為準）
    ，將該部分土地返還於共有人全體。」，更正為「被告陳吉
    田、庚○○應將坐落彰化縣社頭鄉○○段第350 地號土地上
    內如附圖所示編號B部分面積26.25平方公尺之鐵架造平房拆
    除，將該部分土地返還於原告及其餘共有人全體。」，被告
    對於原告變更訴之聲明，並未表示異議而為本案之言詞辯論
    ，視為同意變更，核與上開法條規定相符，故原告變更聲明
    ，應予准許，合先敘明。
二、又按原告於判決確定前，得撤回訴之全部或一部。但被告已
    為本案之言詞辯論者，應得其同意。民事訴訟法第262條第1
    項定有明文。查本件原告原以丁○○、丙○○、陳吉田、庚○○為被告，其於起訴狀繕本送達被告後，於本院97年03月
    05日言詞辯論時，以言詞撤回對陳吉田部分之起訴，經到庭
    之被告共同訴訟代理人當場表示同意，故原告所為撤回，合
    於上揭規定，應予准許。
貳、實體部分：
一、原告起訴主張：
  (一)被告丁○○、丙○○於96年01月30日，與原告就被告丁○○
    、丙○○坐落彰化縣社頭鄉○○段281、293、318、350、35
    8、564、565、566、567、619等地號10筆土地權利範圍各均
    為0000000分之46888，成立買賣，總價款為新台幣（下同）
    463,188元，原告已給付全部價金完畢，而依買賣契約第3條
    之約定，被告丁○○、丙○○最慢應於96年03月31日前點交
    土地，但被告丁○○、丙○○迄今仍未依約將地上物拆除並
    點交土地，且未依約履行上開土地之所有權移轉登記，原告
    自得依買賣之法律關係，請求被告丁○○、丙○○應將如鈞
    院民事執行處96年04月13日彰院賢執甲96年度執全字第 673
    號囑託查封登記書附表所示不動產之所有權移轉登記予原告
    。
  (二)又因被告丁○○、丙○○違約，原告自得向被告丁○○、丙○○請求債務不履行之損害賠償，而依同契約第12條後段約
    定，違約賠償金為定金及價金之加倍即 2倍，該定金及價金
    共為463,188元，則該賠償性之違約金為926,376元，故原告
    請求被告丁○○、丙○○應賠償926,376元及法定利息。
  (三)另被告庚○○未經坐落彰化縣社頭鄉○○段 350地號土地共
    有人全體之同意，而在該土地上搭造如彰化縣田中地政事務
    所複丈日期96年07月04日土地複丈成果圖（下稱附圖）所示
    編號Ｂ部分面積 26.25平方公尺之鐵架造平房，係屬無權占
    有，原告係該土地之共有人，爰依民法第767條、第821條之
    規定，請求被告庚○○應拆除該鐵架造平房，並將該部分土
    地返還於原告及其餘共有人全體。並聲明：(1)被告丁○○、
    丙○○應將如鈞院民事執行處96年04月13日彰院賢執甲96年
    度執全字第 673號囑託查封登記書之附表所示不動產之所有
    權移轉登記予原告。(2)被告丁○○、丙○○應賠償原告926,
    376 元及自起訴狀繕本送達之翌日起至清償日止，按年息百
    分之五計算之利息。(3)被告庚○○應將坐落彰化縣社頭鄉○○段350地號土地上如附圖所示編號Ｂ部分面積26.25平方公
    尺之鐵架造平房拆除，並將該部分土地返還於原告及其餘共
    有人全體。(4)訴訟費用由被告負擔。(5)訴之聲明第2、3項，
    請准提供擔保宣告假執行。
  (四)對被告答辯所為之陳述：
    1.依同前開買賣契約書第12條後段約定：「乙方（即指本件
      被告丁○○、丙○○）如不履行本契約時，得由甲方（即
      指本件原告）解除契約，乙方所（沒）收之定金及價金應
      於違約日起十日內加倍返還甲方，作為違約賠償金，雙方
      各無異議。」等語，係載「得由甲方解除契約」、「違約
      日起十日內」等語，而非「應由甲方解除契約」、「解約
      日起十日內」，且參諸最高法院61年度台上字第2922號判
      例之實務見解，可見違約金與契約解除，係分別獨立，而
      無必然關係，故本件違約金之請求，不必以解除契約為前
      提。又本件既有如上違約金之約定，即不問損害如何，原
      告仍得請求系爭違約金，而該權利並不因被告嗣後同意履
      行而消滅，故被告辯稱僅負遲延給付損害賠償之責任，洵
      無理由。
    2.又被告雖主張以不當得利債權抵償應賠付於原告之違約金
      ，惟並無具體金額，其抵銷之意思表示尚不明確，自不發
      生抵銷之效果，且縱有不當得利之情形，其價額多少，亦
      尚不確定，自不合抵銷之要件。況被告丁○○、丙○○並
      無證據足資證明如何有權就564 地號土地，得對原告主張
      不當得利，且564 地號土地之共有人，除原告及被告丁○○、丙○○外，尚有其餘共有人，則被告丁○○、丙○○
      為自己之利益，對原告主張不當得利，請求對自己給付即
      主張抵銷，實有違民法第821 條之規定。再者，被告丁○○、丙○○主張其等違約並非故意，請求酌減約定之違約
      金額，於法亦屬無據。
    3.被告庚○○辯稱其於61年間向訴外人柳如鴻購買同前開地
      段 350地號如同前開契約書後附現況測繪圖所示編號F5土
      地之分管使用權利，且編號F6部分建物之建造亦經柳如鴻
      同意云云，並不實在；況且被告丁○○、丙○○之被繼承
      人柳如鴻一人，並非全體共有人，豈有此同意之權利。另
      該被告辯稱原告於60年間受移轉 350地號持分時，即經告
      知無 350地號之使用收益權云云，亦不實在，原告均否認
      之。
    4.又被告以同前開契約書附圖所示編號F6、C6部分，欲佐證
      原告係立約買受編號F6特定位置之使用收益權利，亦與事
      實不符，而事實上，原告係買受所有權。
    5.縱依被告庚○○所提前開10筆土地合併換算明細表所載，
      柳如鴻所有應有面積亦僅659.89 平方公尺，惟該350地號
      土地面積為1088.33 平方公尺，是柳如鴻如何得以其應有
      部分之小面積，而分管面積接近2倍之350地號土地，由此
      可見被告庚○○所辯稱350 地號土地係由柳如鴻單獨分管
      使用云云，並不實在。退萬步言，縱有默示之分管，則被
      告庚○○主張合法自柳如鴻受讓該分管部分土地，應由被
      告庚○○負舉證責任；況且被告庚○○就原土地所有人究
      係明示分管或是默示分管，前後之主張已有未合，更遑論
      全卷並無證據足以證明其主張。再者，被告就其所稱默示
      分管契約之共有人尚不確定，是否為全體之共有人，自不
      能謂全體共有人已全部意思表示合致，故被告所辯，應無
      足採。
二、被告方面：
  (一)被告丁○○、丙○○部分：
    1.就原告所為被告丁○○、丙○○應將如附表所示土地之所
      有權移轉登記予原告之請求為認諾（見本院96年10月31日
      言詞辯論筆錄、被告丁○○、丙○○所提96年11月20日答
      辯）。
    2.原告於96年01月30日向被告丁○○、丙○○購買相當於同
      前開地段 564地號土地如前開買賣契約書之附圖所示C6及
      350 地號如同該附圖所示F6部分面積之土地持分，而被告
      丁○○、丙○○同意出賣C6、F6部分土地持分，詎於簽立
      買賣契約後，經被告庚○○告知，才得知F6部分之分管使
      用權利早經柳如鴻出賣並交付被告庚○○占有使用達30餘
      年，是被告丁○○、丙○○隨即告知原告無法依約交付如
      該附圖F6部分土地，但原告於知悉上情後，竟將尚未達於
      給付條件之買賣尾款 103,188元，以支票附於郵局存證信
      函寄送於被告丁○○，而被告丁○○因認尚未達尾款支付
      條件，旋即以郵局存證信函將支票寄返原告，並擇於96年
      04月20日至代書處辦理解除契約事宜，惟原告卻為製造高
      額違約罰金之事實，又將該支票寄交被告丁○○，則被告
      丁○○、丙○○因嗣後知悉本件買賣關係已涉紛爭，而尾
      款支付條件（即拆除地上物點交）尚未成就，迄今仍未兌
      現該支票，俾免爭議，惟致使被告丁○○、丙○○因而遲
      未依約將系爭十筆土地應有部分各為0000000分之46888移
      轉登記於原告。據此，足見被告丙○○、丁○○應無給付
      不能之情事，亦即被告丁○○、丙○○自始即願移轉前開
      買賣契約所定系爭10筆土地應有部分予原告。
    3.又依前開買賣契約第12條之約定，足見此一違約金之約定
      ，係以乙方（即被告丁○○二人）不為履行契約所定義務
      ，且甲方（即原告）解除契約為其前提要件；而被告丁○○二人既業已自願履行移轉土地應有部分之義務，自無不
      為履行契約之違約事實可言，且原告亦願為買受該土地應
      有部分，並不解除該買賣契約，則與上開違約金請求之前
      提要件不符，原告自不得依此違約金約定而為請求。充其
      量，原告僅得就被告丁○○、丙○○有無遲延給付，及遲
      延給付所造成原告之積極財產損害而為主張，而原告既無
      財產上之損害，自不得據以主張。
    4.再者，被告丁○○、丙○○對於應在96年01月30日將系爭
      土地應有部分移轉予原告之給付義務雖有所遲延，應負給
      付遲延之責任，然被告丁○○、丙○○給付遲延之原因，
      實係因恐涉及給付不能而無法履約所致，確非故意遲延給
      付，且被告丁○○、丙○○於鈞院審理後，經原告表明買
      賣契約之意旨在於買受系爭十筆土地應有部分，並不及於
      交付原告如同上附圖所示C6、F6之占有使用權後，即於96
      年11月16日以彰化縣社頭郵局第 133號存證信函，將履行
      契約、移轉土地之一切用印、文件程序通知原告，從而被
      告僅有錯誤解讀契約之疏失及遲延給付之情事，而原告亦
      確未因被告遲延給付而生有任何財產上之具體損害，依此
      足認約定應賠償與所收價金相當之違約金，顯屬過高。另
      佐以被告丁○○、丙○○自原告所收取之價金，僅有360,
      000元（即定金260,000元及測量後付款100,000元），如
      按遲延給付之法定利息年息5%計算，年息不過為18,000元
      之譜，足認實應酌減違約金，始符情理事實。從而，請求
      酌減違約金為44,526元為相當（即與被告所收價金2年6月
      之年息相當），始符情理。
    5.參諸同段564地號土地之91年申報地價每平方公尺為3,600
      元，及原告占用C6部分面積為25.65 平方公尺，核算原告
      占用部分之地價為92,340 元，依土地法第97條、105條所
      定之租金為每年9,234元（計算式：3600元×25.65＝9234
      0元，92340元×10%＝9234元），及564地號土地之92、93
      、94、95年之申報地價為每平方公尺3,440元計算，則此4
      年占用之租金應為35292元（計算式：3440元×25.65＝88
      236元，88236元×10%＝8823元，8823元×4＝35292元）
      ；從而，原告自91年至95年此五年間占用該部分土地所生
      之不當得利應為44,526元，而被告丁○○、丙○○以上揭
      得對原告主張之不當得利債權，與原告之違約金債權主張
      抵銷，故原告之違約金請求即失依據，應予駁回。並聲明
      ：(1)原告之訴駁回。(2)訴訟費用由原告負擔。(3)如受不利
      之判決，願供擔保請准免為假執行。
  (二)被告庚○○部分：
    1.緣46年間，前開10筆土地重測分割前為彰化縣社頭鄉○○
      段81、89、89-1、89-2地號等4 筆土地，分別由訴外人柳
      漢、柳開各持有3分之1，柳起、柳如意各持有6分之1，而
      由柳開分管相當於重測分割後同前地段350、564地號土地
      及565地號部分土地；直至柳開於49 年間死亡後，由其繼
      承人柳如鴻、柳如深、柳如昔3 人分管此部分土地，並細
      分為柳如鴻分管重測分割後350地號部分土地及564地號土
      地如前開契約書之附圖所示編號C 部分土地、柳如深分管
      重測分割後565地號部分土地、柳如昔分管重測分割後564
      地號土地如同上開附圖所示編號B部分土地，且3人各於前
      揭分管位置種植稻作務農維生。嗣於50年間，柳起向柳如
      昔購買重測分割前之81、89、89-1、89-2地號等4 筆土地
      之應有部分，並接續柳如昔分管占有重測分割後564 地號
      土地現況建築物繪圖B 部分土地，其後，柳如鴻、柳如深
      、柳起、柳如意等人於56年01月25日另向柳漢之繼承人柳
      木生購買上開重測分割前之4 筆土地部分應有部分。迨於
      57年11月間，柳起及柳如意將其土地應有部分出賣予訴外
      人林黃素藝、蕭國鐘、陳參祀、陳錦文、陳月丁、陳金洲
      等人，並將分管占有之重測分割後564 地號如同上開附圖
      所示B 部分土地交由訴外人陳錦文、陳月丁、陳金洲等買
      受人分管。至58年間，陳錦文、陳月丁、陳金洲將其分管
      之B 部分土地，劃設好個別位置，分別出售予訴外人蕭朱
      麵（即被告庚○○之前手）、蕭國揚、蕭林賽芬、壬○○
      、原告丑○○○，各人於買受時，均知悉所買受、分管之
      確切位置，亦均僅占有使用所買受、分管之土地。又至重
      測分割前之81、89、89-1、89-2地號土地因地政機關重測
      、分割而成為前開10筆土地，原告等買受人因分割而持有
      564 地號土地以外九筆土地之應有部分，惟未曾對於其他
      九筆地號土地占有使用之共有人主張應拆遷還地，而其他
      9筆地號土地共有人亦從未向第564地號土地之占有使用人
      主張權利，換言之，係各自分管占有共有土地之特定位置
      建屋使用，互相同意彼此特定位置之分管使用權利，互不
      干涉，歷時30餘年。而81、89、89-1、89-2地號土地之共
      有人至遲應於46年間，柳漢、柳開、柳起、柳如意共有時
      即有明示之分管約定，各人均占有使用其所分管之土地，
      並於移轉應有部分於後手時，明確告知分管位置；又58年
      間，原告之前手將重測分割後之 564地號劃設位置出賣予
      原告等15戶買受人時，買受人亦均知悉其買受之應有部分
      所分管使用之土地位置，並知悉 564地號土地如同前開附
      圖所示C部分及 350地號F部分土地為柳如鴻分管使用，前
      揭買受人於分管占有之土地不敷使用時，即會向柳如鴻買
      受該C部分及F部分之土地應有部分及分管使用權利。依上
      揭情形，足認倘欲進一步更嚴格證明46年間系爭10筆土地
      明示分管契約存在及細部內容，顯失公平，則被告庚○○
      應對系爭土地有分管契約之事實，應堪認定，殆無疑義。
    2.退步言，縱鈞院認定依卷內所附證據資料無從認定重測分
      割前之81、89、89-1、89-2地號土地之共有人間有明示之
      分管契約，惟依現今之共有人間既已實際上劃定使用範圍
      ，對各自占有管領之部分，互相容忍，對於他共有人使用
      、收益，各自占有之土地，未與干涉，已長達30餘年，則
      亦應認現今之共有人間有默示之分管契約存在，事理至明
      。
    3.又重測分割後之564、350地號土地之共有人既有分管契約
      存在，並由柳如鴻分管350地號土地及564地號現況建築物
      繪圖C部分，而被告庚○○於60 年間購得重測前尚未分割
      之81、89、89-1、89-2地號土地土地應有部分，及受交付
      現使用收益（分管）特定位置後，因需使用位於被告所建
      造房屋後方之系爭350 地號土地之部分特定面積，搭建建
      物用供製襪工廠放置材料、成品使用，遂於61年間另向柳
      如鴻買受系爭350 地號上如同上附圖所示C5、F5、F6部分
      土地應有部分各0000000分之55215，並受其交付各該部分
      土地之分管使用權利，且柳如鴻之繼承人即被告丁○○、
      丙○○對於被告庚○○所主張向柳如鴻購買上開4 筆土地
      應有部分，及受讓交付原告該C5、F5、F6部分位置之分管
      占有使用收益權之事實，亦不爭執，足認被告庚○○合法
      受讓占有該C5、F5、F6部分土地。是以，被告才會自61年
      間起，即單獨於C5、F5、F6部分土地上建造房屋建物使用
      迄今。又被告庚○○既向單獨分管使用之共有人柳如鴻買
      受該分管共有土地特定位置之使用權利，對於系爭350 地
      號土地如同上開附圖F5、F6部分，即屬有占有本權，而得
      依原分管契約所定意旨，單獨為分管特定位置之使用收益
      。
    4.復查原告於58年間買受系爭重測前尚未分割之81、89、89
      -1、89-2地號土地應有部分各0000000分之118098 時，即
       知悉對於系爭350地號土地上如同上開附圖C6、F6部分土
      地並無使用收益權利，而原告既明知有分管契約存在，即
      應受此分管契約拘束，應堪認定。又此乃為原告何以在持
      有350地號土地應有部分0000000分之118098後，仍再向柳
      如鴻之繼承人即被告丁○○、丙○○買受350 地號土地之
      應有部分0000000分之45888，並於買賣契約附圖劃明F6及
      C6部分特定位置之真正原因。
    5.綜上，被告庚○○既係向有單獨分管使用權利之共有人柳
      如鴻購買C5、F5、F6特定位置之使用權，並經交付使用長
      達30餘年，合法繼受分管權利人柳如鴻之分管占有權利，
      則對於其他共有人即有分管之使用權，亦有分管使用之占
      有權，故原告請求返還於共有人全體，即乏依據，核無理
      由，應予駁回。並聲明：(1)原告之訴駁回。(2)訴訟費用由
      原告負擔。(3)如受不利之判決，願供擔保請准免為假執行
      。
三、兩造不爭執之事項：
  (一)原告與被告丁○○、丙○○確於96年01月30日簽訂系爭不動
    產買賣契約，而被告丁○○、丙○○未依約於96年03月31日
    前履行所有權移轉登記及拆除地上物點交之契約義務。
  (二)被告丁○○、丙○○於96年04月01日違約前已收受原告支付
    之定金260000元及價金100000元。
  (三)系爭不動產買賣契約之尾款103188元依約定應於拆除地上物
    點交（最慢於96年03月31日前點交）後交付。
  (四)原告於被告丁○○、丙○○違約後之96年03月28日逕將系爭
    買賣尾款以支票寄送被告丁○○、丙○○，現支票由被告丁○○持有中。
  (五)原告於本院審理時同意其與被告丁○○、丙○○間之買賣標
    的只限於系爭十筆土地應有部分之買賣，出賣人即被告丁○○、丙○○之義務不包括系爭買賣契約書附圖所示編號Ｆ6
    、Ｃ6特定部分土地之交付使用。
  (六)原告於91年至95年之五年間確有擺置盆栽於系爭買賣契約書
    附圖所示編號Ｃ6部分之土地（即系爭 564地號內編號Ｃ6部
    分之土地）而占用該部分土地。
  (七)兩造均為系爭十筆土地之共有人。
  (八)被告庚○○確實占有如附圖所示編號Ｂ部分面積 26.25平方
    公尺之土地（即系爭買賣契約書附圖所示編號Ｆ6 部分之土
    地）而搭建鐵架造平房使用。
四、兩造爭執之事項：
  (一)就原告與被告丁○○、丙○○所簽訂系爭不動產買賣契約書
    第12條之約定，被告丁○○、丙○○抗辯違約金之請求須以
    原告解除契約為其前提要件，又被告丁○○二人既已自願履
    行移轉土地應有部分之義務，原告即無財產上之損害，自不
    得請求支付違約金，原告則主張其違約金之請求，不必以解
    除契約為前提，且既有違約金之約定，即不問損害如何，原
    告仍得請求系爭違約金，而該權利並不因被告嗣後同意履行
    而消滅。
  (二)被告等抗辯系爭買賣契約書附圖所示編號Ｆ（坐落系爭 350
    地號土地）、Ｃ（坐落系爭 564地號土地）特定部分土地長
    久以來為土地共有人柳如鴻（即被告丁○○、丙○○之被繼
    承人）分管使用，而被告庚○○於60年間購得重測前尚未分
    割之81、89、89-1、89-2地號土地土地應有部分，及受交付
    現使用收益（分管）特定位置後，因需使用位於被告所建造
    房屋後方之系爭 350地號土地之部分特定面積，搭建建物用
    供製襪工廠放置材料、成品使用，遂於61年間另向柳如鴻買
    受系爭350地號上如系爭買賣契約書附圖所示C5、F5、F6 部
    分土地應有部分各0000000分之55215，並受其交付各該部分
    土地之分管使用權利，被告庚○○既向單獨分管使用之共有
    人柳如鴻買受該分管共有土地特定位置之使用權利，對於系
    爭350地號土地上如附圖所示Ｂ部分之土地，即屬有占有本
    權，而得依原分管契約所定意旨，單獨為分管特定位置之使
    用收益。原告則否認被告等抗辯之事實。
五、得心證之理由：
  本院就原告所為如前開訴之聲明第1、2、3 項之請求，分別審
  究如下：
  (一)被告丁○○、丙○○是否應將如附表所示不動產之所有權移
    轉登記予原告？
    按當事人於言詞辯論時為訴訟標的之捨棄或認諾者，應本於
    其捨棄或認諾為該當事人敗訴之判決，民事訴訟法第 384條
    定有明文。經查，被告丁○○、丙○○對原告本於買賣不動
    產之法律關係所為之該部分請求為認諾，依上揭規定，本院
    自應本於被告丁○○、丙○○之認諾為其敗訴之判決，而准
    依原告之該部分請求判決如主文第1項所示。
  (二)原告請求被告丁○○、丙○○應賠償 926,376元及自起訴狀
    繕本送達之翌日起至清償日止，按年息百分之五計算之法定
    遲延利息，究否有理由？
  1.按當事人得約定債務人不履行債務時，應支付違約金；違約
    金，除當事人間另有訂定外，視為因不履行而生之賠償總額
    ，民法第250條定有明文。準此，雙方約定之違約金債權，
    於約定之原因事實發生時，即已獨立存在，違約金債權人自
    得請求債務人給付違約金。又約定有違約金者，有債務不履
    行情事發生時，債權人即不待舉證證明其所受損害係因債務
    不履行所致及損害額之多寡，均得按約定之違約金，請求債
    務人支付（最高法院92年度台上字第697號民事判決參照）
  2.經查：原告與被告丁○○、丙○○於96年01月30日簽訂系爭
    不動產買賣契約，其契約書第12條約定：『甲（指原告）乙
    （指被告丁○○、丙○○）雙方應忠誠履行本契約，甲方如
    不依約交付殘餘價金，或因可歸責於甲方之事由致不能如期
    交付價金時，得由乙方解除契約，所交定金及價金全數由乙
    方沒收，作為違約金；乙方如不履行本契約時，得由甲方解
    除契約，乙方所收之定金及價金應於違約日起十日內加倍返
    還甲方，作為違約賠償金，雙方各無異議。』，此有雙方所
    不爭之不動產買賣契約書附卷可稽，觀其文字之記載，原告
    與被告丁○○、丙○○顯已明白約定任何一方違約時，他方
    即得解除契約，並請求支付違約金，而此約定之違約金乃屬
    損害賠償總額約定之性質者。揆諸上揭說明，原告就系爭違
    約金之請求權，於被告丁○○、丙○○違約未將如附表所示
    不動產移轉登記於原告時，即已獨立存在，依民法第 260條
    規定，自不受契約已否合法解除之影響。又兩造既經約定違
    約金額，則原告即毋庸舉證證明其所受實際損害，即可依約
    定金額請求被告丁○○、丙○○為給付，被告丁○○、丙○○就此以：「依前開買賣契約第12條之約定，足見此一違約
    金之約定，係以乙方（即被告丁○○二人）不為履行契約所
    定義務，且甲方（即原告）解除契約為其前提要件；而被告
    丁○○二人既業已自願履行移轉土地應有部分之義務，自無
    不為履行契約之違約事實可言，且原告亦願為買受該土地應
    有部分，並不解除該買賣契約，則與上開違約金請求之前提
    要件不符，原告自不得依此違約金約定而為請求。充其量，
    原告僅得就被告丁○○、丙○○有無遲延給付，及遲延給付
    所造成原告之積極財產損害而為主張，而原告既無財產上之
    損害，自不得據以主張。」等詞置辯，委無足採。惟查：原
    告與被告丁○○、丙○○所簽訂系爭不動產買賣契約之最後
    履行期限係96年03月31日，此於該契約書記載甚明，被告丁○○、丙○○於逾96年03月31日履行期限後，仍未履約，其
    違約日即為96年04月01日，而被告丁○○、丙○○迄違約時
    ，係自原告收受定金260,000元（簽約時收受）及價金100,0
    00元（96年02月06日收受），則依上開契約書第12條之約定
    ，被告丁○○、丙○○應於違約日起10日內，加倍返還定金
    260,000及價金100,000元予原告，作為違約賠償金，是被告
    丁○○、丙○○應支付原告違約金720,000元【計算式：（
    260,000元＋100,000元）×2＝720,000元】，至原告於被告
    丁○○、丙○○違約後之96年03月28日逕將系爭買賣尾款10
    3,188 元以支票寄送被告丁○○、丙○○，雖該支票現由被
    告丁○○，然原告寄送該尾款時，既未達約定之支付條件，
    依誠信原則，該尾款金額尚難計入被告丁○○、丙○○違約
    前已收受之價金範圍內，故原告於 720,000元範圍所為違約
    金之請求，自屬有據，其逾此範圍之請求，難謂正當。
  3.應否酌減違約金，及酌減數額為何？
    按約定之違約金額過高者，法院得減至相當之數額，為民法
    第 252條所明定，惟此規定乃係賦與法院得依兩造所提出之
    事證資料，斟酌社會經濟狀況並平衡兩造利益而為妥適裁量
    、判斷之權限，非謂法院須依職權蒐集、調查有關當事人約
    定之違約金額是否有過高之事實，而因此排除債務人就違約
    金過高之利己事實，依辯論主義所應負之主張及舉證責任。
    況違約金之約定，為當事人契約自由、私法自治原則之體現
    ，雙方於訂約時，既已盱衡自己履約之意願、經濟能力、對
    方違約時自己所受損害之程度等主、客觀因素，本諸自由意
    識及平等地位自主決定，除非債務人主張並舉證約定之違約
    金額過高而顯失公平，法院得基於法律之規定，審酌該約定
    金額是否確有過高情事及應予如何核減至相當數額，以實現
    社會正義外，當事人均應同受該違約金約定之拘束，法院亦
    應予以尊重，始符契約約定之本旨。倘債務人於違約時，仍
    得任意指摘原約定之違約金額過高而要求核減，無異將債務
    人不履行契約之不利益歸由債權人分攤，不僅對債權人難謂
    為公平，抑且有礙交易安全及私法秩序之維護（最高法院92
    年度台上字第2747號判決參照）。本件原告與被告丁○○、
    丙○○於訂約時，就違約金之約定，既已盱衡自己履約之意
    願、經濟能力、對方違約時自己所受損害之程度等主、客觀
    因素，本諸自由意識及平等地位而為不動產買賣契約書第12
    條之決定，揆諸上開說明，原告與被告丁○○、丙○○雙方
    均應同受該違約金約定之拘束，法院亦應予以尊重，始符其
    契約約定之本旨，原告依此約定而為違約金之請求，自難認
    其請求金額過高而顯失公平，是被告丁○○、丙○○請求酌
    減違約金為44,526元，即不能認為有理由。
  4.被告丁○○、丙○○主張抵銷，有無理由？
  (1)按無法律上之原因而受利益，致他人受損害者，應返還其利
    益。雖有法律上之原因，而其後已不存在者，亦同。又二人
    互負債務，而其給付種類相同，並均屆清償期者，各得以其
    債務，與他方之債務，互為抵銷。民法第179條、第334條第
    1項前段分別定有明文。經查：系爭350地號編號為Ｆ、系爭
    564 地號土地編號為Ｃ部分之土地確屬被告丁○○、丙○○
    之被繼承人柳如鴻生前長久分管使用，該部分事實業經本院
    就原告請求被告庚○○應將坐落系爭 350地號土地上如附圖
    所示編號Ｂ部分面積 26.25平方公尺之鐵架造平房拆除，並
    將該部分土地返還於原告及其餘共有人全體之部分審認如下
    ，而被告丁○○、丙○○係於90年12月30日繼承取得該特定
    部分土地之分管使用收益權利，此有土地登記簿謄本可稽，
    則原告未經被告丁○○、丙○○之同意於91年至95年之五年
    間擺置盆栽於系爭買賣契約書附圖所示編號Ｃ6部分之土地
    （即系爭564地號內編號Ｃ6部分之土地）而占用該部分土地
    ，其占有難認有正當權源，原告無法律上之原因而占用該部
    分土地受有利益，致使有使用收益權利之被告丁○○、丙○○受有損害，從而，被告丁○○、丙○○依民法第 179條、
    第334條第1項之規定主張原告應返還其利益，並以此利益返
    還請求權抵銷原告上開違約金之請求，於法自無不合，應予
    准許。
  (2)查系爭564地號土地之91年申報地價每平方公尺為3,600元，
    有被告等所提地價第二類謄本在卷為憑，依系爭買賣契約書
    附圖所示C6部分面積為 25.65平方公尺，有系爭買賣契約書
    可稽，經核算原告占用部分之地價為92,340元，又依土地法
    第97條、105條所定之租金為每年9, 234元（計算式：3,600
    元×25. 65＝92,340元，92,340元×10%＝9,234元），又56
    4 地號土地之92、93、94、95年之申報地價均為每平方公尺
    3,440 元，亦有被告等所提地價第二類謄本在卷為憑，則原
    告於此四年占用之租金應為 35, 292元（計算式：3,440元×
    25.65＝88,236元，88, 236元×10%＝8,823元，8,823元×4
    ＝35,292元）；從而，原告自91年至95年五年間占用該部分
    土地所得相當於租金之利益即為 44,526元（計算式：9,234
    元＋35,292元＝44,526元），此即被告丁○○、丙○○所受
    之損害，而得請求原告返還之，是被告丁○○、丙○○得對
    原告之違約金債權主張抵銷之金額為44,526元。
  5.綜上論述，原告得請求被告丁○○、丙○○支付之違約金經
    扣除44,526元之抵銷金額後即為675474元，是原告所為請求
    被告丁○○、丙○○應給付675474元，及自起訴狀繕本送達
    之翌日即96年06月04日起至清償日止，按年息百分之五計算
    之法定遲延利息，洵屬正當，應予准許。至其逾此範圍之請
    求，於法不合，應予駁回。
  (三)原告請求被告庚○○應將坐落系爭350地號土地上如附圖所
    示編號Ｂ部分面積26.25平方公尺之鐵架造平房拆除，並將
    該部分土地返還於原告及其餘共有人全體，是否有理由？
  1.按共有物分管之約定，不以訂立書面為要件，倘共有人間實
    際上劃定使用範圍，對各自占有管領之部分，互相容忍，對
    於他共有人使用、收益，各自占有之土地，未予干涉，已歷
    有年所，即非不得認有默示分管契約之存在。又分別共有之
    共有人，按其應有部分對於共有物之全部有使用收益之權，
    所謂應有部分，係指分別共有人得行使權利之比例，而非指
    共有物之特定部分，因此分別共有之各共有人，得按其應有
    部分比例，對於共有物之全部行使權利。至於共有物未分割
    前，各共有人實際上劃定範圍使用共有物者，乃屬一種分管
    性質，與共有物之分割不同。又共有人於與其他共有人訂立
    共有物分割或分管之特約後，縱將其應有部分讓與第三人，
    其分割或分管契約，對於受讓人仍繼續存在。（最高法院83
    年度台上字第1377號、83年度台上字第2456號判決、48年台
    上字第1065號判例參照）。
  2.本件原告主張被告庚○○未經坐落彰化縣社頭鄉○○段 350
    地號土地共有人全體之同意，而在該土地上搭造如附圖所示
    編號Ｂ部分面積 26.25平方公尺之鐵架造平房，係屬無權占
    有，原告係該土地之共有人，乃依民法第767條、第821條之
    規定，請求被告庚○○應拆除該鐵架造平房，並將該部分土
    地返還於原告及其餘共有人全體，被告庚○○則執上詞置辯
    。經查：兩造均係如附表一、附表二所示十筆土地之共有人
    ，此有兩造所提土地登記謄本在卷足稽，且為兩造所不爭執
    ，又據證人乙○○於本院審理時證述：『（法官提示契約書
    影本問：這是否是兩造到你那邊去簽訂的？）是的。（法官
    問：兩造在訂立契約當時就有附圖了嗎？）有，這附圖也是
    屬於契約的一部分。（法官問：訂立契約時，出席的當事人
    為何？）原告丑○○○與蕭黃軟夫妻在簽約時都有到場。（
    法官問：契約內容是買受十筆土地？買賣內容為何？）Ｆ6
    、Ｃ6 都是被告丙○○、被告丁○○分管的土地，所以在買
    賣的時候，就已經特定這個部分來做買賣，包括應有部分的
    所有權及分管部分（即Ｆ6及Ｃ6）的使用權。雙方在簽約的
    時候，就都已經知道Ｆ6及Ｃ6上有地上物，必須由賣方去處
    理，處理完後，買方才需要給付尾款，本買賣契約最主要是
    要去針對分管的位置。契約簽訂後，我知道契約並沒有履行
    ，本來雙方約定交付尾款之前就要辦理過戶，因為地上物沒
    有辦法拆除，也因為這樣，所以他要我暫時不要將應有部分
    辦理過戶。買賣雙方也曾經為了地上物拆除的問題協商，但
    是並無結果。（法官問：為何附圖中都是代號，沒有地號？
    ）測量公司所製作的測繪圖是買賣契約訂立之前製作的，當
    時出賣人不只賣給原告，還賣給其他屬於編號Ｂ的其他人，
    Ｃ、Ｆ的土地，原來都是被告丙○○、被告丁○○分管的範
    圍。（經原告訴代請求詢問證人：如何知道分管的範圍在那
    裡？）這是被告丙○○、被告丁○○他們講的，買方丑○○○也知道那是被告丙○○、被告丁○○分管的。當時訂立契
    約時，是先測量實地的面積，再換算成應有部分比例，其後
    再書立契約。（經被告訴代請求詢問證人：請證人講出其他
    人的名字）有戊○○○、陳俊延、張儷曄。張儷曄是土地共
    有人蕭國城的媳婦。己○○有要買，只有打訂金收據，但還
    沒有過戶。他們都是買Ｆ及Ｃ的部分。（經被告訴代請求詢
    問證人：是否知道其他 8筆地號土地是不是有其他共有人在
    各自的位置蓋建物使用？）有，都建有建物在使用。兩造對
    於350、564地號以外的其他8筆都沒有佔用，這8筆土地都是
    由其他的土地共有人在佔用。』，及證人子○○於本院審理
    時證述：（法官提示複丈成果圖問：你們有無在社頭鄉○○
    段 564地號土地上建造房屋使用？）有，我的在靠近系爭土
    地東側道路部分有建造，是第一間，門牌號碼是光明巷35號
    。我的房子有辦保存登記，地坪約二十幾坪。（法官問：你
    們在同段281、293、318、350、358 、565、566、567、619
    等 9筆土地，是否也有持分？你們如果有持分，是否有占有
    使用其他九筆土地？）有持分，其他九筆土地我都沒有占有
    使用。因為我當時是一次買十筆土地的持分，每筆的持分都
    只有一些，不可能都占有，所以我集中使用 564地號這一筆
    。其他土地人家都蓋房子了，也沒有辦法追究，我買土地的
    時候時，其他人都已經蓋房子了。（法官問：你們占有使用
    564 地號土地，其他九筆土地的所有人有無干涉你們使用土
    地，侵害他們的持分？）沒有。大家都是這樣使用。（法官
    問：你們於買受系爭十筆土地的持分時，對這十筆土地的使
    用情形即你們只使用 564地號土地，對其他九筆土地未占有
    使用的情形，其他共有人也有類似的情形，你們是否了解？
    ）我買土地的時候，出賣人只說你買的位置是在哪裡，大家
    買的時候，都有約定各人買的位置、用的位置在哪裡，就按
    照那個位置來用。（法官提示複丈成果圖問：你們於買受系
    爭十筆土地持分時， 350地號土地是何人使用的，你們是否
    了解？）我沒有用到那裡，那裡是空地，有堆置一些東西。
    （法官提示原告起訴狀附圖問：你是否知道圖上編號Ｆ1、
    Ｆ1Ａ、Ｆ2、Ｆ3目前是否是你在用？）我在建物後方350地
    號土地上有種菜，而且也有辦理過戶，是在96年03月買的。
    剛剛所謂的買賣，有辦理所有權移轉登記，不過是登記在我
    媳婦張儷曄的名下。』、證人辛○○於本院審理證述：『（
    法官提示複丈成果圖問：你們有無在社頭鄉○○段564地號
    土地上建造房屋使用？）有，我的門牌號碼是光明巷33弄 6
    號，沒有辦理保存登記，房子的地坪約30坪。（法官問：你
    們在同段281、293、318、350、358、565、566、567、619
    等 9筆土地，是否也有持分？你們如果有持分，是否有占有
    使用其他九筆土地？）我們的情形與子○○的一樣。（法官
    問：你們占有使用 564地號土地，其他九筆土地的所有人有
    無干涉你們使用土地，侵害他們的持分？）沒有。大家都是
    這樣使用。（法官問：你們於買受系爭十筆土地的持分時，
    對這十筆土地的使用情形即你們只使用 564地號土地，對其
    他九筆土地未占有使用的情形，其他共有人也有類似的情形
    ，你們是否了解？）也是和子○○講的一樣。（法官提示複
    丈成果圖問：你們於買受系爭十筆土地持分時， 350地號土
    地是何人使用的，你們是否了解？）我們的建物後方的 350
    地號土地我們有用到，那是我們向柳如鴻於60幾年間買的。
    因為那是他們的權利，所以要向他們買，以前是他們在種田
    。』、證人戊○○○於本院審理時證述：『（法官提示複丈
    成果圖問：你們有無在社頭鄉○○段 564地號土地上建造房
    屋使用？）有，我的門牌是光明巷33弄12號，有無辦理保存
    登記，我不知道，我的房子地坪約30坪。（法官問：你們在
    同段281、293、318、350、358、565、566、567、619等9筆
    土地，是否也有持分？你們如果有持分，是否有占有使用其
    他九筆土地？）我們的情形與子○○一樣。（法官問：你們
    占有使用 564地號土地，其他九筆土地的所有人有無干涉你
    們使用土地，侵害他們的持分？）沒有。大家都是這樣使用
    。（法官問：你們於買受系爭十筆土地的持分時，對這十筆
    土地的使用情形即你們只使用564地號土地，對其他9筆土地
    未占有使用的情形，其他共有人也有類似的情形，你們是否
    了解？）也是和子○○說的一樣。（法官提示複丈成果圖問
    ：你們於買受系爭十筆土地持分時， 350地號土地是何人使
    用的，你們是否了解？）我們建物後方的 350地號土地，我
    有用到一部分，我已經用了二十幾年了，那裡本來是田地，
    後來我向被告丁○○借來使用，並且有填土，後來我有向他
    買。我會向他買，是因為本來是他們在用的，我把他拿來用
    ，所以要付出代價。剛剛所說的買賣，有辦所有權移轉登記
    。』、證人己○○於本院審理時證述：『（法官提示複丈成
    果圖問：你們有無在社頭鄉○○段 564地號土地上建造房屋
    使用？）有，我的門牌號碼是光明巷33弄16、18號，二間房
    子地坪合計約80幾坪。（法官問：你們在同段281、293 、
    318、350、358、565、566、567、619等9筆土地，是否也有
    持分？你們如果有持分，是否有占有使用其他9筆土地？）
    我們的情形與子○○一樣。（法官問：你們占有使用564 地
    號土地，其他 9筆土地的所有人有無干涉你們使用土地，侵
    害他們的持分？）沒有。大家都是這樣使用。（法官問：你
    們於買受系爭十筆土地的持分時，對這十筆土地的使用情形
    即你們只使用564地號土地，對其他9筆土地未占有使用的情
    形，其他共有人也有類似的情形，你們是否了解？）也是和
    子○○說的一樣。（法官提示複丈成果圖問：你們於買受系
    爭十筆土地持分時， 350地號土地是何人使用的，你們是否
    了解？）我們建物的後方 350地號土地那塊我有用到，那塊
    土地本來是田，我把他填土，我有向丁○○講說他如果要賣
    ，我一定會向他買這一小塊。我之所以會向他買，是因為這
    本來是他們在用的。』等情，並有被告所提上開證人以證人
    名義或其親屬名義與被告丁○○、丙○○簽訂之不動產買賣
    契約書影本附卷供考，且證人子○○、辛○○、戊○○○及
    己○○亦均為如附表一、附表二所示十筆土地之共有人，亦
    有土地登記謄本可稽憑，此外，被告等陳述如附表一、附表
    二所示十筆土地於重測分割前為彰化縣社頭鄉○○段81、89
    、89-1、89-2地號等四筆土地，其土地共有人如何輾轉移轉
    其應有部分及兩造如何取得各該土地權利等情，復有被告等
    所提土地登記謄本乙冊附卷足考，矧觀諸原告所提系爭不動
    產買賣契約書之內容，原告向被告丁○○、丙○○買受之標
    的乃是依契約書附圖所示編號Ｆ6、Ｃ6特定部分土地面積換
    算之應有部分，衡諸上情，若非系爭 350地號編號為Ｆ、系
    爭 564地號土地編號為Ｃ部分之特定部分土地確屬被告丁○○、丙○○之被繼承人柳如鴻生前長久分管使用，焉有同為
    共有人之原告、被告庚○○及上開證人均分別向柳如鴻或其
    繼承人即被告丁○○、丙○○購買編號Ｆ及Ｃ的特定部分土
    地面積換算之應有部分而藉以擴充其使用部分之情事？是被
    告等所為上開辯解，足堪採信，揆諸上揭判決、判例意旨，
    被告丁○○、丙○○之被繼承人柳如鴻及被告丁○○、丙○○就系爭不動產買賣契約書附圖所示編號Ｆ、Ｃ特定部分土
    地之長期占有使用、收益，其他共有人均未予干涉，即非不
    得認其土地共有人間有默示分管契約之存在，原告自應受此
    分管契約之拘束，而被告庚○○既係向有單獨分管使用權利
    之共有人柳如鴻購買系爭契約書附圖所示C5 、F5、F6 特定
    部分之使用權，並經交付使用長達30餘年，合法繼受分管權
    利人柳如鴻之分管占有權利，則對於其他共有人即有分管之
    使用權，亦有分管使用之占有權，故原告請求被告庚○○將
    如附圖所示編號Ｂ部分面積 26.25平方公尺之鐵架造平房拆
    除，並將該部分土地返還於原告及其餘共有人全體，即難謂
    正當，自不能准許。
四、本件如主文第1項所示原告勝訴部分，雖係本於被告丁○○
    、丙○○認諾所為之判決，惟查：得為宣告假執行之判決，
    以適於執行者為限，諸如確認判決、形成判決以及給付判決
    中關於夫妻同居之判決、命被告為意思表示之判決（院解字
    第三０七六號及最高法院四十九年台上字第一二二五號判例
    參照）等，按其性質即屬不適於強制執行者，當不得為假執
    行之宣告，本件原告第 1項聲明係請求被告丁○○、丙○○
    為一定之意思表示，揆諸前揭說明，係屬不適於執行者，當
    不得依職權為假執行之宣告。又兩造就原告第 2項聲明之請
    求均聲明願供擔保請求分別准予宣告假執行及免假執行，經
    核均無不合，爰分別酌定相當擔保金額准許之。至原告敗訴
    部分之請求，既屬無理由，則其假執行之聲請自失所附麗，
    應併予駁回之。
五、本件判決之基礎已臻明確，兩造其餘攻擊防禦方法，經審酌
    後於判決結果不生影響，無庸一一論列，併此敘明。
六、訴訟費用之負擔：民事訴訟法第79條、第85條第1項前段。
中    華    民    國    97    年    6     月    6     日
                        民事第一庭  法  官  邱月嬌
以上正本係照原本作成。
如對本判決不服，得於判決送達後20日內向本院提出上訴狀。
中    華    民    國    97    年    6     月    6     日
                                    書記官  林嘉賢
 附表一 （財產所有人：丁○○）；
┌───┬────────────┬──┬──────────┬──────────┤
│編號  │    土地坐落            │地目│   面積（平方公尺） │     權利範圍       │
├───┼────────────┼──┼──────────┼──────────┤
│ 1    │ 彰化縣社頭鄉○○段293號│ 田 │      148.25        │   0000000分之46888 │
├───┼────────────┼──┼──────────┼──────────┤
│ 2    │ 彰化縣社頭鄉○○段318號│ 建 │      165.28        │   0000000分之46888 │
├───┼────────────┼──┼──────────┼──────────┤
│ 3    │ 彰化縣社頭鄉○○段350號│ 建 │     1088.33        │   0000000分之46888 │
├───┼────────────┼──┼──────────┼──────────┤
│ 4    │ 彰化縣社頭鄉○○段358號│ 建 │       20.55        │   0000000分之23444 │
├───┼────────────┼──┼──────────┼──────────┤
│ 5    │ 彰化縣社頭鄉○○段564號│ 建 │     2426.16        │   0000000分之46888 │
├───┼────────────┼──┼──────────┼──────────┤
│ 6    │ 彰化縣社頭鄉○○段566號│ 建 │      500.43        │   0000000分之23444 │
├───┼────────────┼──┼──────────┼──────────┤
│ 7    │ 彰化縣社頭鄉○○段619號│ 建 │      598.95        │   0000000分之23444 │
└───┴────────────┴──┴──────────┴──────────┘
 附表二 （財產所有人：丙○○）；
┌───┬────────────┬───┬─────────┬───────────┐
│編號  │      土地坐落          │ 地目 │  面積（平方公尺）│      權利範圍        │
├───┼────────────┼───┼─────────┼───────────┤
│ 1    │ 彰化縣社頭鄉○○段281號│  建  │     172.85       │  0000000分之46888    │
├───┼────────────┼───┼─────────┼───────────┤
│ 2    │ 彰化縣社頭鄉○○段358號│  建  │      20.55       │  0000000分之23444    │
├───┼────────────┼───┼─────────┼───────────┤
│ 3    │ 彰化縣社頭鄉○○段565號│  建  │    1061.14       │  0000000分之46888    │
├───┼────────────┼───┼─────────┼───────────┤
│ 4    │ 彰化縣社頭鄉○○段566號│  建  │     500.43       │  0000000分之23444    │
├───┼────────────┼───┼─────────┼───────────┤
│ 5    │ 彰化縣社頭鄉○○段567號│  建  │     557.42       │  0000000分之46888    │
├───┼────────────┼───┼─────────┼───────────┤
│ 6    │ 彰化縣社頭鄉○○段619號│  建  │     598.95       │  0000000分之23444    │
└───┴────────────┴───┴─────────┴───────────┘


司法院資訊處製作；財團法人民間司法改革基金會備份。
